臺灣基隆地方法院刑事裁定
111年度聲字第449號
聲明異議人  
即  受刑人  周文彬



上列聲明異議人即受刑人因違反毒品危害防制條例等案件，對臺
灣基隆地方檢察署檢察官執行之指揮（110年度執沒字第580號）
聲明異議，本院裁定如下： 
    主  文
異議駁回。
    理  由
一、聲明異議意旨略以：聲明異議人即受刑人甲○○因違反毒品危
    害防制條例等案件，經法院判處罪刑並諭知沒收確定，聲明
    異議人之保管金係朋友、家屬寄予聲明異議人之生活費，並
    非聲明異議人之工作所得，不應查扣，方符公平合理之原則
    ，為此對於110年度執沒字第580號依法提出本件聲明異議等
    語。
二、受刑人或其法定代理人或配偶以檢察官執行之指揮為不當者
    ，得向諭知該裁判之法院聲明異議；法院應就疑義或異議之
    聲明裁定之，刑事訴訟法第484條、第486條分別定有明文。
    又所稱「諭知該裁判之法院」，乃指對被告之有罪判決，於
    主文內實際宣示其主刑、從刑之裁判而言，若判決主文並未
    諭知主刑、從刑，係因被告不服該裁判，向上級法院提起上
    訴，而上級法院以原審判決並無違誤，上訴無理由，因而維
    持原判決諭知「上訴駁回」者，縱屬確定之有罪判決，但因
    對原判決之主刑、從刑未予更易，其本身復未宣示如何之主
    刑、從刑，自非該條所指「諭知該裁判之法院」（最高法院
    106年度台抗字第305號裁定意旨參照）。本件聲明異議人因
    違反毒品危害防制條例等案件，經本院以108年度訴字第815
    號、109年度訴字第165號判決判處應執行有期徒刑8年及應
    為沒收及追徵之諭知（下稱本案判決）。聲明異議人上訴後
    ，經臺灣高等法院以109年度上訴字第2936號判決上訴駁回
    。聲明異議人再上訴後，由最高法院以110年度台上字第483
    0號判決上訴駁回而確定，有前揭各判決書、臺灣高等法院
    被告前案紀錄表等附卷可稽。上開臺灣高等法院及最高法院
    之判決均僅於主文諭知上訴駁回，而對本案判決之主刑、從
    刑未予更易，依前開說明，本院即為諭知該裁判之法院，對
    本件聲明異議有管轄權，合先敘明。
三、罰金、罰鍰、沒收及沒入之裁判，應依檢察官之命令執行之
    ；前條裁判之執行，準用執行民事裁判之規定；對於薪資或
    其他繼續性給付之債權所為強制執行，於債權人之債權額及
    強制執行費用額之範圍內，其效力及於扣押後應受及增加之
    給付；債務人對於第三人之債權，係維持債務人生活所必需
    者，不得為強制執行，刑事訴訟法第470條第1項前段、第47
    1條第1項、強制執行法第115條之1第1項、第122條第2項分
    別定有明文。強制執行法對於維持債務人生活客觀上所需者
    ，非欲藉此而予債務人寬裕之生活，而係兼顧人權，認有酌
    留之必要，即使對於受刑人「維持生活客觀所需」之標準或
    有差別，此項規範之適用亦無例外，上開刑事訴訟法第471
    條第1項規定沒收裁判之執行「準用」執行民事裁判之規定
    ，就保障受刑人獄中人權之意旨，維持受刑人於監獄生活中
    最低生活所需之規範目的而言，在此範圍內亦有準用。又受
    刑人作業所獲取之勞作金屬其額外收入，而保管金乃其親友
    救濟受刑人之捐贈為受刑人之財產，及依法不得扣押、讓與
    或供擔保之退休金、勞工保險老年年金經轉存入個人金融帳
    戶後，既與存入銀行之其餘收入同，已變成其對存款銀行之
    金錢債權，性質上屬對存款銀行請求付款之權利無異，三者
    均得為檢察官執行沒收處分抵償之標的。是檢察官指揮執行
    沒收，就受刑人勞作金、保管金及退休年金等財產，若已兼
    顧受刑人在監執行生活所需，而依強制執行法相關規定意旨
    ，酌留受刑人在監獄生活所需定額金錢者，除部分人員具特
    殊原因或特殊醫療需求等因素，允個別審酌外，即難謂有何
    不當（最高法院109年度台抗字第500號裁定意旨參照）。
四、又監獄行刑法第46條第1項固規定「為維護受刑人之身體健
    康，監獄應供給飲食，並提供必要之衣類、寢具、物品及其
    他器具」，明定受刑人生活所必需之物品由國家給與，然在
    監（所）收容人為達其基本生活需用，仍有其他因基於醫療
    及生活必需而須自備金錢之情形，故檢察官執行沒收時，自
    有酌留此項費用，以保障其基本生活所需之必要。依法務部
    矯正署研議「在監（所）收容人受清償債權執行須酌留醫療
    及生活必需費用額度及標準」之意見，為免各矯正機關分別
    訂立在監（所）收容人基本生活需用金額不一，產生區域間
    之差異及遭致質疑，經評估認以由該署統一訂立標準為宜，
    並經審酌矯正機關給養供應情形、收容人購置生活必需品、
    全民健康保險就診部分負擔及性別生理需求等因素，建議收
    容人每月在監基本生活需用金額。則檢察官執行沒收、追徵
    時，究應酌留受刑人生活所需金額之多寡，核屬法律賦予檢
    察官指揮執行時之裁量權限，倘未有逾越法律授權或濫用權
    力之情事者，自不得任意指為違法或不當（最高法院107年
    度台抗字第838號裁定意旨參照）。而有關矯正機關收容人
    因受沒收、追徵犯罪所得或債權執行，需酌留生活需求費用
    一案，建議每月生活需求費用金額標準為新臺幣（下同）3,
    000元（不區分男女性別），另考量具有特殊原因或其他醫
    療需求等因素，而有再提高酌留費用必要，仍請檢察署、強
    制及行政執行機關依法個別審酌，有法務部矯正署107年6月
    4日法矯署勤字第10705003180號函在卷可按。　
五、經查：
（一）聲明異議人因違反毒品危害防制條例等案件，經本院以本
      案判決判處應執行有期徒刑8年，並於本案判決附表一、
      二各編號罪名及應處刑罰欄分別諭知沒收及追徵，經上揭
      最高法院判決為上訴駁回而確定，已如前述。嗣臺灣基隆
      地方檢察署（下稱基隆地檢署）檢察官於111年1月3日，
      以基簡貞丙110執沒580字第1109027686號函通知法務部○○
      ○○○○○○○○○○○○），為辦理該署110年度執沒字第580號案件
      ，應沒收未扣案之犯罪所得9,300元（含販賣毒品所得8,5
      00元及行動電話1支、SIM卡1張應追徵之價額800元），請
      宜蘭監獄於酌留聲明異議人日常基本生活費用3,000元後
      ，就其餘額於保管款（含保管金、勞作金）中予以扣繳，
      匯入該署專戶，宜蘭監獄則於保留聲明異議人在監生活基
      本費用後，已扣繳1,481元。後基隆地檢署檢察官再於111
      年4月6日，以基簡貞丙110執沒580字第1119008481號函通
      知宜蘭監獄，該署110年度執沒字第580號案件，前已扣繳
      1,481元，尚餘7,819元未繳納，請宜蘭監獄於酌留聲明異
      議人日常基本生活費用3,000元後，就其餘額於保管款（
      含保管金、勞作金）中予以扣繳，並匯入該署專戶，宜蘭
      監獄則於保留聲明異議人在監生活基本費用後，再扣繳1,
      714元等情，業經本院調取基隆地檢署110年度執沒字第58
      0號卷宗核閱無誤，此部分事實自堪認定。
（二）準此，聲明異議人既經本案判決諭知沒收及追徵，並經駁
      回上訴而確定，檢察官據此執行沒收及追徵，且執行之標
      的為聲明異議人之保管金、勞作金，執行範圍亦未逾應沒
      收之數額。檢察官並依據相關法令，酌留維持其在監日常
      生活所需，始就餘款為追徵，且未低於法務部矯正署前揭
      建議。又一般受刑人在監獄之給養及醫治，均由國家負擔
      ，而聲明異議人復未具體說明有何特殊原因或其他醫療等
      因素之需求，則檢察官指揮執行本件沒收及追徵，並無過
      苛而有違反公平合理原則、比例原則之情事，自無違法或
      不當可言。聲明異議人以保管金為家屬寄入之財物主張不
      得執行，顯有誤會。從而，本件聲明異議為無理由，應予
      駁回。
六、依刑事訴訟法第486條，裁定如主文。 
中　　華　　民　　國　　111 　年　　6 　　月　　21　　日
                  刑事第三庭  法　官　顏偲凡
以上正本證明與原本無異。
對於本件裁定如有不服，應於收受送達後5日內，向本院提出抗
告書狀，敘述抗告之理由，抗告於臺灣高等法院。
中　　華　　民　　國　　111 　年　　6 　　月　　21　　日
                              書記官  李紫君